【裁判字號】    98,上,499
【裁判日期】    980901
【裁判案由】    損害賠償
【裁判全文】
臺灣高等法院民事判決                   98年度上字第499號
上  訴  人  甲○○
                        號8樓
訴訟代理人  林照雄律師
被  上訴人  保誠人壽保險股份有限公司
法定代理人  丙○○
訴訟代理人  林峻立律師
            王聖舜律師
            趙相文律師
上列當事人間損害賠償事件，上訴人對於中華民國98年4月14日
臺灣士林地方法院96年度訴字第1331號第一審判決提起上訴，本
院不經言詞辯論，判決如下：
    主  文
原判決（除確定部分外）廢棄，發回臺灣士林地方法院。
    理  由
一、按言詞辯論期日，不到場之當事人未於相當時期受合法之通
    知者，法院應以裁定駁回到場當事人有關由其一造辯論判決
    之聲請。又第一審之訴訟程序有重大之瑕疵者，第二審法院
    得廢棄原判決，而將該事件發回原法院；但以因維持審級制
    度認為必要時為限。民事訴訟法第386條第1款、第451條第1
    項分別定有明文。次按「被上訴人既係因未受合法通知致未
    到場應訴，第一審法院遽依上訴人之聲請，准由其一造辯論
    而為判決，其訴訟程序，自有重大瑕疵，原審將第一審關於
    被上訴人部分之判決廢棄，發回更為審理，於法核無不合。
    」，最高法院69年台上字第3752號判例參照。
二、被上訴人主張：原審共同被告乙○○於民國91年10月15日起
    擔任其業務員，負責保險招攬工作，上訴人則先後於91年9
    月、94年8月間簽立員工保證書，保證乙○○在其公司服務
    期間，恪遵政府法令及其公司規章，如有違背情事或侵害其
    公司或第三人之行為，致其受損時，願負連帶保證責任，並
    放棄先訴抗辯權；嗣乙○○自92年12月間起至95年4月間止
    ，以自己及訴外人周菁宜名義招攬如原判決附表所示之保險
    契約，誤導保戶購買，其因而陷於錯誤支付佣金獎金予乙○
    ○，致受有損害，經扣除乙○○已返還之40萬元，其尚受有
    2,096,191元之損害。爰依承攬契約、侵權行為及連帶保證
    之法律關係，請求上訴人與乙○○應連帶給付其1,992,861
    元、乙○○應另給付其103,330元，及均加付法定利息等語
    。
三、原法院於96年7月5日先行調解程序，乙○○已於96年9月29
    日委任蔡正雄律師為訴訟代理人，蔡正雄律師則委任陳瓊苓
    律師為複代理人到場進行調解（見原審卷第44至46、57至59
    、74頁）。蔡正雄律師另於96年7月10日提出上訴人委任其
    為訴訟代理人之委任書（見原審卷第68頁），並陸續委任陳
    俊成、蔡勝雄為複代理人到場進行調解（見原審卷第67、97
    頁）。嗣調解不成立，原法院乃按該事件適用之訴訟程序，
    定於97年3月11日為第一次訴訟之辯論。又蔡正雄律師除於
    97年3月26日具狀陳報其與上開複代理人解除委任（見原審
    卷第138頁）外，復於97年3月28日、97年5月5日、97年9月
    16日先後委任劉嵐律師、林雅君律師、陳宏彬律師為複代理
    人到場辯論（見本院卷第137、145、159頁），再於97年5月
    5日、97年9月16日分別具狀陳報其與劉嵐律師、林雅君律師
    解除委任（見原審卷第160、173頁）。而原審於98年2月10
    日協商整理之不爭執事實第(三)項為：「被告甲○○（即上訴
    人）於91年9月、94年8月間簽立如卷附聲證六之員工保證書
    （以下依序簡爭第1、2份員工保證書），同意就被告乙○○
    有任何違背政府法暨原告各種公司規章之情事或其他侵害原
    告或第三人之行為，致原告蒙受損害或損失時，願負連帶保
    證責任，無條件立即如數賠償，並願放棄先訴抗辯權。」，
    並經被上訴人訴訟代理人陳建欽及乙○○、上訴人之共同複
    代理人陳宏彬律師確認無誤（見本院卷第300頁），原審並
    當庭諭知改定於98年3月17日下午3時45分續行言詞辯論。嗣
    乙○○於98年3月11日具狀陳報其與蔡正雄律師、陳宏彬律
    師解除委任，原審已將該狀繕本送達被上訴人，且另行通知
    乙○○庭期（見原審卷第324、325-1頁）。至蔡正雄律師、
    陳宏彬律師雖於98年3月13日具狀陳報與上訴人解除委任（
    見原審卷第325頁），惟未附繕本，又未以書狀通知被上訴
    人，原審亦未告知被上訴人，更未另行通知上訴人庭期，依
    民事訴訟法第74條第1、2項規定，蔡正雄律師、陳宏彬律師
    解除訴訟委任，不生效力，仍應為防衛上訴人權利所必要之
    行為（上開論述均係以上訴人確有委任蔡正雄律師為訴訟代
    理人為前題）。惟蔡正雄律師、陳宏彬律師均無正當理由，
    未於98年3月17日言詞辯論期日到場，原審乃依被上訴人之
    聲請，對上訴人准為一造辯論而為判決（見原審卷第327頁
    正面），並據前揭不爭執事實第(三)項內容，為上訴人敗訴之
    判決（乙○○就其敗訴部分，未提起上訴，已告確定）。
四、又乙○○於與蔡正雄律師、陳宏彬律師解除訴訟委任後，既
    於98年3月17日言詞辯論期日親自到場陳稱：「甲○○說他
    不知道是我的保證人，他的名字是我幫他簽的，我也沒有告
    訴他。」等語（見原審卷第327頁反面），顯與前揭不爭執
    事實第(三)項之內容相扞挌，而當事人之訴訟代理權有無欠缺
    ，為法院應依職權調查之事項（最高法院77年度台上字第
    791號、79年度台上字第2071號判決要旨參照），況蔡正雄
    律師於96年7月10日所提上訴人委任其為訴訟代理人之委任
    書（見原審卷第68頁），其全文連同上訴人之姓名均以打字
    方式為之，僅於上訴人姓名旁蓋有「甲○○」印文，俱未見
    上訴人親簽筆跡，則原審自有再詳加調查之必要，乃原審仍
    據前揭不爭執事實第(三)項之內容，逕為不利於上訴人之認定
    ，尚有未洽。
五、上訴人提起上訴後（原審係按上訴人住所送達判決正本，並
    未送達蔡正雄律師、陳宏彬律師），即抗辯其未親自或授權
    乙○○委任蔡正雄律師為其原審之訴訟代理人，律師委任書
    上「甲○○」印文非其印章所蓋等語（見本院卷第14、15頁
    、23頁反面）。而上訴人是否授權乙○○委任蔡正雄律師為
    其原審之訴訟代理人，涉及上訴人於原審訴訟由無經蔡正雄
    律師合法代理之問題，不問訴訟程度如何，本院仍應隨時依
    職權調查之（最高法院71年度台上字第4547 號、77年度台
    上字第791號裁判要旨參照）。經查：
    (一)證人即上訴人之妹乙○○於98年8月17日在本院結稱：剛
      開始原審將起訴狀繕本送達上訴人時，我跟他講他是我的
      連帶保證人時，他問我為何，我說公司同事大家都這樣做
      ，他要我請律師跟法院澄清，他還是不願意作我的保證人
      ，我跟他說被上訴人實際上告的是我，只要我還錢，他就
      不會是被告，叫他不用出面處理，我未說要幫他找律師，
      後來因我委任律師做我們二人之訴訟代理人，上訴人未再
      收到開庭通知單，當初是我先找蔡正雄律師作為我的訴訟
      代理人，嗣蔡律師看起訴狀是有兩個被告，問我說是否要
      一起委任，我就說好。原審卷第68頁委任書上「甲○○」
      的印章是我刻的，我不想讓上訴人知道，委任的文件是我
      寫的，律師未跟上訴人確認，上訴人始終不知我有幫他找
      律師此事。蔡正雄律師、陳宏彬律師都未跟上訴人聯絡過
      ；一開始我有跟蔡律師講員工保證書是我簽的，蔡律師說
      我有偽造文書的刑責，我不知道蔡律師有無跟陳律師講這
      件事；我最後一次在98年3月17日有跟法官講上訴人不知
      道是我的保證人，他的名字是我幫他簽的，我也沒有告訴
      他等語（見本院卷第72頁反面至73頁反面）。
    (二)證人蔡正雄於98年8月17日在本院結稱：原審卷第68頁委
      任書上面寫委任人「甲○○」，是乙○○代理上訴人委任
      我，我未向上訴人確認，上訴人的印章是乙○○授權我去
      刻的，我們沒有跟上訴人談過案情，都是乙○○與我們談
      這案子，乙○○在96年5月委任我們，隔兩個月再以上訴
      人名義委任我們等語（見本院卷第74頁正面），證人陳宏
      彬亦於同日結稱：我未跟上訴人詢問過案情，只乙○○確
      認案情，因她是代理上訴人委任我們，有與乙○○確認被
      上訴人書狀內容，乙○○在意的是賠償金額，而非事實，
      她對於上訴人有無在員工保證書上面簽名乙事並沒有跟我
      們說有爭執，亦未說上訴人沒在員工保證書上面簽名，更
      未說所有文件是她自己冒名簽的，她一來只是說代理上訴
      人來簽委任狀等語（見本院卷第75頁）。足證上訴人未親
      自委任蔡正雄律師、陳宏彬律師為其原審之訴訟代理人，
      更無接洽或談論案情及確認爭點之情事。
    (三)至上訴人所稱其曾經原審書記官電話告知被告，被要求損
      害賠償，而知悉此事，嗣乙○○告以「那是我的事，與你
      無關，保證書是我寫的，我會向法官說明」等語，並要求
      其不必出庭，因她有請律師，致其被矇在鼓裡一節（見本
      院卷第15頁），僅能證明乙○○個人有委任律師處理本件
      訴訟，尚無法證明上訴人亦授權乙○○委任律師為其訴訟
      代理人。此外，被上訴人復無法舉證證明上訴人有授權乙
      ○○委任蔡正雄律師為原審之訴訟代理人，堪認上訴人前
      揭抗辯是實。
六、綜上所述，蔡正雄律師、陳宏彬律師未經與上訴人確認，即
    接受自命為上訴人代理人之乙○○委任，併為乙○○與上訴
    人之訴訟代理人、複代理人，上訴人既抗辯其未授權乙○○
    為前揭訴訟委任行為，亦不承認乙○○前揭無權代理行為，
    依民法第170條規定，前揭無權代理之訴訟委任行為，對於
    上訴人，不生效力，自難謂蔡正雄律師已受上訴人合法委任
    為原審之訴訟代理人，而受蔡正雄律師委任之陳宏彬律師亦
    非上訴人在原審之合法複代理人。準此，蔡正雄律師、陳宏
    彬律師於原審關於上訴人部分之訴訟代理權即有欠缺。乃原
    審未察，徒憑蔡正雄律師提出未經上訴人親簽用印之委任書
    ，對未經合法代理之上訴人進行往後之訴訟程序，並在未合
    法通知上訴人之情形下，於98年3月17日下午3時45分言詞辯
    論期日，以上訴人未到場，逕依被上訴人之聲請，准對上訴
    人為一造辯論而為判決（見原審卷第327頁正面），核與民
    事訴訟法第386條第1款規定不合。揆諸首揭說明，原法院准
    對上訴人為一造辯論判決，顯害及上訴人之訴訟實施權，其
    訴訟程序，自有重大瑕疵，基此所為之判決，即屬違背法令
    （按：陳宏彬律師以上訴人複代理人身分，於98年2月10日
    在原審與被上訴人協商確認之前揭不爭執事實第(三)項內容，
    對於上訴人自不生效力，更不發生民事訴訟法第270條之1第
    3項規定之拘束力）。又上訴人復不同意由本院就本件自為
    實體之裁判，以補正上開訴訟程序之瑕疵（見本院卷第30、
    45頁反面），則為維持審級制度，並保障當事人之程序權，
    爰不經言詞辯論，逕將原判決（除確定部分外）廢棄，將
    本件（除確定部分外）發回原法院重行審理。
七、據上論結，本件上訴為有理由，依民事訴訟法第451條第1項
    、第453條，判決如主文。
中    華    民    國    98    年    9     月    1     日
                    民事第十六庭
                        審判長法  官  藍文祥
                              法  官  陳麗芬
                              法  官  張競文
正本係照原本作成。
如不服本判決，應於收受送達後20日內向本院提出上訴書狀，其
未表明上訴理由者，應於提出上訴後20日內向本院補提理由書狀
（均須按他造當事人之人數附繕本）上訴時應提出委任律師或具
有律師資格之人之委任狀；委任有律師資格者，另應附具律師資
格證書及釋明委任人與受任人有民事訴訟法第466條之1第1項但
書或第2項（詳附註）所定關係之釋明文書影本。
中    華    民    國    98    年    9     月    1     日
                              書記官  章大富
附註：
民事訴訟法第466條之1（第1項、第2項）：
對於第二審判決上訴，上訴人應委任律師為訴訟代理人。但上訴
人或其他法定代理人具有律師資格者，不在此限。
上訴人之配偶、三親等內之血親、二親等內之姻親，或上訴人為
法人、中央或地方機關時，其所屬專任人員具有律師資格並經法
院認為適當者，亦得為第三審訴訟代理人。


司法院資訊處製作；財團法人民間司法改革基金會備份。
